【裁判字號】    98,行專訴,84
【裁判日期】    990114
【裁判案由】    發明專利舉發
【裁判全文】
智慧財產法院行政判決
                                    98年度行專訴字第84號
                                民國98年12月24日辯論終結
原      告  永立詮精密工業有限公司
代  表  人  甲○○
訴訟代理人  王雲平律師（兼送達代收人）
            己○○○○○○○（.
複代理人    戊○○
被      告  經濟部智慧財產局
代  表  人  乙○○（局長）住同上
訴訟代理人  庚○○
參  加  人  丙○○
訴訟代理人  丁○○○○○○○
上列當事人間因發明專利舉發事件，原告不服經濟部中華民國98
年6月17日經訴字第09806113850號訴願決定，提起行政訴訟，並
經本院命參加人獨立參加被告之訴訟，本院判決如下︰
    主  文
原告之訴駁回。
訴訟費用由原告負擔。
    事實及理由
一、事實概要：緣原告前於民國95年6 月20日以「塗有多種以上
    潤滑定針效果鑽孔用鋁質蓋板及其製法」向被告申請發明專
    利，經被告編為第095122163號進行審查，准予專利，並發
    給發明第I293270號專利證書（下稱系爭專利）。嗣參加人
    丙○○以系爭專利有違專利法第22條第4項及第26條第2項之
    規定，不符發明專利要件，對之提起舉發，案經被告審查，
    於98年1月21日以（98）智專三（二）04024字第0982004206
    0號專利舉發審定書為「舉發成立，應撤銷專利權」之處分
    ，原告不服，提起訴願，經遭駁回，遂向本院提起行政訴訟
    。
二、原告起訴主張：
  (一)系爭專利申請專利範圍第1項為：「一種塗有多種以上潤滑
    定針效果鑽孔用鋁質蓋板」，其包括：一鋁基材層；一第一
    混合物層，其塗覆於該鋁基材層上，該第一混合物層係為將
    環氧樹脂60～98重量百分比加入分子量40萬～80萬之聚乙二
    醇2 ～30重量百分比，並加入溶劑或水之混合物；一第二混
    合物層，其塗覆於該第一混合物層上，該第二混合物層係為
    分子量2 萬～30萬70～98重量百分比聚乙二醇、環氧樹脂0.
    5 ～10重量百分比、聚氧丙醇0.5 ～5 重量百分比並加入溶
    劑或水之混合物；以及一第三混合物層，其塗覆於該第二混
    合物層上，該第三混合物層係為分子量1000～10000 聚乙二
    醇60～98重量百分比、輕酸脂0.3 ～2 重量百分比、甘油1
    ～10重量百分比並加入溶劑或水之混合物。」，系爭專利已
    清楚地界定：在該混合物層的組成成分及其組成之重量百分
    比，其中第二混合物層具有0.5 ～5 重量百分比之聚氧丙醇
    ；第三混合物層具有0.3 ～2 重量百分比之輕酸脂。換言之
    ，系爭專利在說明書與申請專利範圍中均已清楚界定聚氧丙
    醇混合聚乙二醇、環氧樹脂等材料形成第二混合物層之比例
    ，以及輕酸脂混合聚乙二醇、甘油形成第三混合物層之比例
    ，實無原處分機關及訴願決定機關所指本領域熟知技術之人
    ，無法瞭解其內容之情事。
  (二)原處分機關與訴願決定機關均述及系爭專利說明書通篇並無
    針對「聚氧丙醇」與「輕酸脂」做出定義及說明，就此說明
    如下：
  1.就輕酸脂而言，其為一酸脂類的化合物，酸脂類的化合物廣
    泛應用於鑽孔的製程，而在化工領域中「輕」、「重」的用
    語關係僅在說明該化合物的分子量的大小，因此，「輕酸脂
    」乃指分子量較小的酸脂類化合物。針對上述說明，「輕」
    、「重」的用語關係係化工行業常用的界定用語，其在說明
    化合物的分子量的大小，「酸脂」類化合物亦為一般機械加
    工領域常見的潤滑劑或添加劑，上述針對「輕」、「重」、
    「酸脂」等用語，並非如原處分機關或訴願決定機關所言為
    「事後的補充說明」，而係為本領域熟知技術者所能輕易瞭
    解的技術，茲列舉以下公開資料加以說明：
    (1)中國大陸專利公告號CN0000000，其揭露一種季戊四醇硬
      脂酸脂的製備方法，其組成成分中包括有10份硬脂酸。
    (2)中國大陸專利公告號CN00000000，其揭露一種以甘油脂和
      具有1至5個碳原子的短鏈醇脂交換的方式製備短鏈伯醇和
      仲醇脂肪酸脂的方法。
    (3)石油情報出版社網址（http://www.oil.net.tw/），其中
      的專業文章中揭示：「脂類物質早已用為礦物油添加劑，
      用來製成可產生合適有機薄膜的潤滑油，脂類對改進切削
      有極顯著的效果，這有助於刀具壽命的延長。常用的脂類
      添加劑有油酸脂、硬脂酸脂、菜籽油和它們的衍生物，目
      前亦有為數眾多的合成脂類被使用。」（http://www.oil
      .net.tw/modules/pip/templates/lbg200/chapter/4-1.h
      tm）。
    (4)此外，依據文獻1至4，在潤滑油的領域中，酸脂（酯）類
      化合物係常用於油類的領域。
      綜上所述，「輕」、「重」的用語可使本領域熟知技術者
      瞭解系爭專利所使用的是「分子量較小」（或是碳鏈中含
      碳數較少）的化合物，另外「酸脂類化合物」亦為本領域
      熟知技術者所能瞭解之潤滑劑種類，結合以上解釋，「輕
      酸脂」實為本領域熟知技術者所能瞭解之技術特徵。
  2.就聚氧丙醇而言，其為聚合醇的一種，聚合醇係在金屬鑽孔
    等機械加工常用的添加劑（如潤滑劑等），其為低碳醇與環
    氧烷的低聚物，「聚氧丙醇」係為本領域熟知技術者所能輕
    易瞭解的技術，茲列舉以下公開資料加以說明：
    (1)中國大陸專利公告號CN 0000000，其揭露一種鑽井液用聚
      合醇潤滑抑制劑及其應用。
    (2)中國大陸專利公告號CN 0000000，其揭露一種聚合醇油層
      保護劑配方及製備方法。
    (3)我國發明專利I270568號，其揭露一種化學-機械研磨混合
      物，其說明書中提及聚合醇的組成。
    (4)依文獻5、6之成果報告及網路查詢資料可知，「聚丙醇」
      係為一種公知的聚合醇類化合物，且市售產品中亦出現「
      聚丙醇」的產品，而系爭專利之「聚氧丙醇」與「聚丙醇
      」的文字差異僅在於「氧」字，故系爭專利之「聚氧丙醇
      」很明顯地揭露一種比傳統的「聚丙醇」具有較高比例之
      氧成分的「聚丙醇」化合物，此乃化合物命名的文字所能
      輕易推知的技術內容，自不待言。
    綜上所述，聚合醇實為本領域熟知技術者所能瞭解之技術特
    徵，「聚氧丙醇」亦可使本領域熟知技術者所能瞭解而據以
    實施之成分，故訴願決定理由聲稱「本領域熟知技術者單看
    「聚氧丙醇」並無法瞭解內容而據以實施」，顯然有欠公允
    。
  (三)並聲明：1.訴願決定及原處分均撤銷；2.訴訟費用由被告負
    擔。
三、被告辯稱：
  (一)科學名詞之譯名經國立編譯館編譯者，應以該譯名為原則，
    查系爭專利說明書中「聚氧丙醇」、「輕酸脂」兩種成分在
    證據6之國立編譯館學術名詞資訊網檢索資料及證據7之化工
    商情網檢索資料中並無任何資料之出現，且系爭專利說明書
    中亦無任何定義說明與敘述，該發明所屬技術領域中具有通
    常知識者，並無法瞭解其內容，且無法據以實施，系爭專利
    自有違專利法第26條第2項之規定。
  (二)原告主張系爭專利之「聚氧丙醇」係屬於醇類的聚合物，聚
    合醇係在金屬鑽孔等機械加工常用的添加劑（如潤滑劑等）
    ，聚合醇是低碳醇與環氧烷的低聚物，而系爭專利所述之聚
    氧丙醇即為聚合醇的一種。「輕酸脂」係為分子量較小的化
    合物，酸脂類的化合物係廣泛應用於鑽孔的製程，而在化工
    領域中輕、重的用語關係僅在說明該化合物的分子量的大小
    。故系爭專利所屬技術領域中具有通常知識者可以完全理解
    ，且可以根據系爭專利說明書之內容實施其發明。惟原告所
    提出之上述說明在系爭專利之說明書中並無相關之描述，是
    以該發明所屬技術領域中具有通常知識者，並無法瞭解其內
    容，且無法據以實施，系爭專利有違專利法第26條第2項之
    規定。
  (三)並聲明：1.駁回原告之訴。2.訴訟費用由原告負擔。
四、參加人主張：
  (一)系爭專利申請專利範圍所載之第二混合物層中「聚氧丙醇」
    及第三混合物層中「輕酸脂」，於說明書與圖式中並無說明
    其成分及如何調配「聚氧丙醇」、「輕酸脂」，或藉由「聚
    氧丙醇」、「輕酸脂」之特性，而可解決習用技術之問題或
    達到比現有技術或結構更佳之優點，經查，國立編譯館學術
    名詞資訊網（http://terms.nict.gov.tw）及化工情商網（
    化工產業技術知識網；http://www.chemnet.com.tw）中專
    有化工名詞查詢資料庫，並無「聚氧丙醇」、「輕酸脂」之
    名詞，並於Google等搜尋引擎亦無任何關於有「聚氧丙醇」
    、「輕酸脂」等名詞出現之資料，系爭專利之說明書內亦未
    明確說明。
  (二)原告雖提出文獻列出「季戊四醇硬脂酸脂」、「短鏈伯醇和
    仲醇脂肪酸脂」、「硬脂酸脂」等「酸脂類化合物」及「聚
    合醇」，惟該內容並無提及「輕酸脂」與「聚氧丙醇」，且
    在內容中亦無法證明「輕酸脂」等於「酸脂類化合物」，「
    聚氧丙醇」屬於「聚合醇」，或其中有任何的關連性。同時
    ，綜觀系爭專利說明書、申請專利範圍與圖式，皆無針對「
    輕酸脂」及「聚氧丙醇」名詞揭示任何的成分或調配方式，
    抑或清楚使本領域技術人員知道「輕酸脂」及「聚氧丙醇」
    之說明，且對於「輕酸脂」及「聚氧丙醇」之用詞，在本領
    域常用之「化工商情網」之化工專有名詞檢索系統及國立編
    譯館檢索系統皆無相關之資料，甚至於被告機關「中華民國
    專利資訊檢索系統」亦查無任何一篇專利公開或公告之公報
    有相關之用詞出現，且在原告的說明書中亦未重新定義。因
    此，熟悉該項技術領域者確實無法自系爭專利所揭露之內容
    據以實施。
  (三)專利說明書旨在將一發明之整體技術思想作一完整描述，而
    在論究一發明是否揭露充分而為可供產業上實施時，須以熟
    於此項技藝人士之眼光，並藉助於發明產生當時的習知技術
    之教示，來衡量該發明所揭露之技術內容、特點及功效，是
    否足使熟習該項技術者能直接且無歧異地了解其內容並可據
    以實施而定。系爭專利中「聚氧丙醇」及「輕酸脂」非為熟
    悉該項領域之技術人員所知悉之材料，且說明書中並無清楚
    地揭露，在在顯示系爭專利不具產業上利用價值。
  (四)並聲明：1.駁回原告之訴。2.訴訟費用由原告負擔。
五、系爭專利之申請日為95年6月20日，被告於96年11月8日審定
    准予專利，其是否有應撤銷專利權之情事，自應以核准審定
    時所適用之92年2月6日修正公布，93年7月1日施行之專利法
    規定為斷。其次，本件參加人丙○○係以系爭專利有違專利
    法第22條第4項及第26條第2項之規定對之提起舉發，嗣經被
    告審查認系爭專利說明書就申請專利範圍所載之「聚氧丙醇
    」、「輕酸脂」並無任何定義說明與敘述，無法使該發明所
    屬技術領域中具有通常知識者瞭解其內容，違反專利法第26
    條第2項之規定，是以本件之爭點為：系爭專利說明書就申
    請專利範圍第1及5項（即獨立項）之「聚氧丙醇」、「輕酸
    脂」兩種成分並無任何說明與敘述，則系爭專利說明書之記
    載是否違反專利法第26條第2項之規定？茲析述如下：
  (一)按專利法第26條第2項規定：「使該發明所屬技術領域中具
    有通常知識者，能瞭解其內容，並可據以實施」，指發明說
    明之記載，應使該發明所屬技術領域中具有通常知識者在發
    明說明、申請專利範圍及圖式三者整體之基礎上，參酌申請
    時的通常知識，無須過度實驗，即能瞭解其內容，據以製造
    或使用申請專利之發明，解決問題，並且產生預期的功效。
    所稱通常知識，指該發明所屬技術領域中已知的普通知識，
    包括習知或普遍使用的資訊以及教科書或工具書內所載之資
    訊，或從經驗法則所瞭解的事項。
  (二)經查，原告就兩造所可以查到之技術文獻均未曾出現「聚氧
    丙醇」乙詞之事實，並未爭執（見本院卷第59-60頁），足
    見「聚氧丙醇」確為原告所新創之化學名詞，是以原告就「
    聚氧丙醇」乙詞依申請時習知之資訊或教科書、工具書內所
    載之資料，無須過度實驗，即可瞭解其內容，且對該意義並
    無歧異之認定乙節，自應負舉證之責。原告雖主張「聚氧丙
    醇」基本上是聚丙醇，氧的含量比較高，並於本院提出文獻
    5、6以資佐證，然查文獻5僅揭露「異丙醇」，文獻6僅揭露
    「聚丙醇」皆與「聚氧丙醇」不同，而化合物中各元素含量
    具有一定比例，故聚丙醇中氧元素所佔比例亦應屬固定，此
    為化學之基本常識，為熟悉化學知識者所周知，經本院當庭
    曉諭詢問後，原告仍未能提出「聚氧丙醇」之具體化學結構
    式（見本院卷第59頁），尚難認「聚氧丙醇」乙詞確為化學
    化工領域具有通常知識者所能瞭解，且對該用語之意義無歧
    異之認定，原告於系爭專利說明書中復無加以定義說明與敘
    述，系爭專利說明書就此部分，難謂已明確且充分揭露，實
    無法使該發明所屬技術領域中具通常知識者，能瞭解其內容
    ，並可據以實施，並不符合專利法第26條第2項之規定。
  (三)次查，化學上酯或脂（脂類為酯類之一種，為各種高級脂肪
    酸之甘油酯）經水解後得到酸及醇，故酯（或脂）類化合物
    通常以其相對應之酸及醇命名，相對應A酸及B醇之酯，稱為
    A酸B酯，例如磷酸酯（見文獻1、4）、二聚酸二異新酯（見
    文獻3）、二元酸酯類（見文獻4）、鈦酸酯（見獻7）等皆
    屬之。因此「酸酯」或「酸脂」可視為此類化合物之上位概
    念之集合名詞，應為該技術領域中具通常知識者所能瞭解之
    內容。至化學工業上使用「輕」或「重」係指該化合物之碳
    數或分子量較低或較高之意，此由原油經分餾後，分子量較
    小者即為「輕油」，而分子量較大者即為「重油」（見本院
    卷第254-255、260-270頁），且依海洋污染防治法第3條之
    規定，「油」之定義亦包含「重油」及「輕油」即可得知，
    是以「輕酸脂」係指碳數或分子量較低之脂肪酸之甘油酯，
    而為所屬化學技術領域中具通常知識者所能瞭解並據以實施
    ，故系爭專利申請專利範圍所載「輕酸脂」部分，尚難認定
    其違反專利法第26條第2項之規定。
六、綜上所述，被告以系爭專利說明書就申請專利範圍所載之「
    聚氧丙醇」並無任何定義說明與敘述，無法使該發明所屬技
    術領域中具有通常知識者瞭解其內容，違反專利法第26 條
    第2項之規定，所為「舉發成立，應撤銷專利權」之處分，
    洵無違誤，訴願決定予以維持，亦無不合。至被告認系爭專
    利說明書就申請專利範圍所載之「輕酸脂」並無任何定義說
    明與敘述，而違反專利法第26條第2項規定之部分，雖有未
    洽，惟基於專利整體性之考量，自應為全案不予專利之審定
    ，是本院理由雖與原處分及訴願決定略有不同，惟其結論並
    無二致，原告徒執前詞，訴請撤銷訴願決定及原處分，為無
    理由，應予駁回。
七、本件事證已明，兩造其餘攻擊防禦方法均與本件判決結果不
    生影響，故不逐一論述，併此敘明。
據上論結，本件原告之訴為無理由，爰依行政訴訟法第98條第1
項前段，判決如主文。
中    華    民    國    99    年     1    月   14     日
                    智慧財產法院第一庭
                          審判長法  官  李得灶
                                法  官  王俊雄
                                法  官  林欣蓉
以上為正本係照原本作成。
如不服本判決，應於送達後20日內向本院提出上訴狀並表明上訴
理由，如於本判決宣示後送達前提起上訴者，應於判決送達後20
日內補提上訴理由書（須按他造人數附繕本）。
中    華    民    國    99    年     1    月   15     日
                                書記官  周其祥


司法院資訊處製作；財團法人民間司法改革基金會備份。
